【裁判字號】    98,易,168
【裁判日期】    990302
【裁判案由】    詐欺
【裁判全文】
臺灣桃園地方法院刑事判決               98年度易字第168號
公  訴  人  臺灣桃園地方法院檢察署檢察官
被      告  戊○○
選任辯護人  潘麗茹律師
上列被告因詐欺案件，經檢察官提起公訴（97年度調偵緝字第32
號），本院判決如下：
    主  文
戊○○無罪。
    理  由
一、公訴意旨略以：緣己○○為址設於桃園縣龍潭鄉○○村○○○路97之1 號之桃園縣私立龍祥精神護理之家（下稱龍祥精
    神護理之家）工程業主，乙○○承攬前揭工程，並將前揭工
    程有關天花板與輕隔間部分，轉包予被告戊○○，己○○於
    民國96年1 月8 日因欲追加前揭工程所不包含之龍祥精神護
    理之家3 樓5 間衛浴廁之水泥板隔間、廁所門與天花板安裝
    部分工程（下稱19坪衛浴廁工程），遂於工地另向被告要約
    承攬該工程。詎被告無實際施作之意，竟基於意圖為自己不
    法所有之詐欺犯意，向己○○佯稱：伊願意承攬施作衛浴廁
    工程，惟須預先給付工程材料費新臺幣（下同）10萬元，以
    便進料云云，致己○○陷於錯誤，而交付10萬元系爭支票1
    紙（付款人為龍潭鄉農會高平分部、票號FA0000000 號、發
    票人己○○、發票日96年1 月8 日）予被告，被告並利用其
    不知情之妹郭怡岑予以兌現。嗣被告未依約施作該19坪衛浴
    廁工程，且避不見面，己○○始知受騙等語，因認被告涉犯
    刑法第339 條第1 項之詐欺取財罪嫌。
二、證據能力：按被告以外之人於審判外之言詞或書面陳述，除
    法律有規定者外，不得作為證據；被告以外之人於偵查中向
    檢察官所為之陳述，除顯有不可信之情況者外，得為證據；
    被告以外之人於審判外之陳述，雖不符前4 條之規定，而經
    當事人於審判程序同意作為證據，法院審酌該言詞陳述或書
    面陳述作成時之情況，認為適當者，亦得為證據；當事人、
    代理人或辯護人於法院調查證據時，知有第159 條第1 項不
    得為證據之情形，而未於言詞辯論終結前聲明異議者，視為
    有前項之同意。刑事訴訟法第159 條第1 項、第159 條之1
    第2 項、第159 條之5 分別定有明文。查證人己○○、乙○○、鄭俊冠、陳清和於偵查中向檢察官所為之證述，屬被告
    以外之人於審判外所為之陳述，依刑事訴訟法第159 條第1
    項規定，屬傳聞證據。惟現階段刑事訴訟法規定檢察官代表
    國家偵查犯罪、實施公訴，依法其有訊問被告、證人及鑑定
    人之權，證人、鑑定人且須具結，而實務運作時，檢察官偵
    查中向被告以外之人所取得之陳述，原則上均能遵守法律規
    定，不致違法取供，其可信度極高，是以，刑事訴訟法於92
    年2 月6 日修正時，即為兼顧理論與實務，以該法第159 條
    之1 第2 項規定，除顯有不可信之情況者外，得為證據，本
    院審酌上開證人於偵查中向檢察官所為之陳述，已依法具結
    ，又非檢察官非法取供，是無顯有不可信之情況，即應認上
    開證人於偵查中證述得作為證據。又卷附其餘傳聞證據之證
    據能力，除證人己○○與乙○○之證述經辯護人於本院行準
    備程序時爭執證據能力者外，迄本案言詞辯論終結前，業據
    當事人與辯護人同意作為證據，揆諸前開法條規定，均得作
    為證據，而有證據能力，合先敘明。
三、按犯罪事實應依證據認定之，無證據不得認定犯罪事實。又
    不能證明被告犯罪者，應諭知無罪之判決，刑事訴訟法第
    154 條第2 項、第301 條第1 項分別定有明文。再按事實之
    認定，應憑證據，如未能發現相當證據，或證據不足以證明
    ，自不能以推測或擬制之方法，為裁判基礎；且認定不利於
    被告之事實須依積極證據，苟積極證據不足為不利於被告事
    實之認定時，即應為有利於被告之認定；另認定犯罪事實所
    憑之證據，雖不以直接證據為限，間接證據亦包括在內，然
    無論直接證據或間接證據，其為訴訟上之證明，須於通常一
    般之人均不致有所懷疑，而得確信其為真實之程度者，始得
    據之為有罪之認定，倘其證明尚未達到此一程度，而有合理
    之懷疑存在，無從使事實審法院得有罪之確信時，即應由法
    院為諭知被告無罪之判決（最高法院40年台上字第86號、30
    年上字第816 號、76年台上字第4986號判例參照）。
四、本件公訴人認被告涉犯刑法339 條第1 項之詐欺取財罪嫌，
    無非係以證人即告訴人己○○、證人乙○○、鄭俊冠、陳清
    和、郭怡岑之證述，以及被告與己○○簽訂之合約書、己○○所簽發之系爭支票、開泉防火建材有限公司（下稱開泉公
    司）出貨單、己○○與乙○○簽訂之工程合約書與竣工圖等
    件資為論據。訊據被告堅決否認有何詐欺犯行，辯稱：其承
    認並未施作19坪衛浴廁工程，惟其自己○○處所承攬之衛浴
    廁工程，除19坪衛浴廁工程外，實尚包括衛浴廁旁之「66坪
    石膏板隔間工程」，而該衛浴廁旁之66坪石膏板隔間工程，
    其已施作七成許，其自己○○處所領取之10萬元，並非19坪
    衛浴廁工程之定金，而係衛浴廁旁之66坪石膏板隔間工程完
    工部分之工程款，況其與己○○簽訂合約書後，為施作其所
    承包己○○與乙○○工程尚委託他人自開泉公司進貨，惟該
    批貨物量大，其要求己○○與乙○○預付材料費遭拒，遂退
    貨並退場施作等語。
五、經查：
  (一)證人己○○為龍祥精神護理之家工程業主，將工程發包予證
    人乙○○承攬施作，證人乙○○則將該工程之天花板及輕隔
    間部分工程轉包予被告施作，俟證人己○○於96年1 月8 日
    簽訂「合約書」前某時，欲增加前揭工程所不包含之19坪衛
    浴廁工程，遂於工地另向被告要約承攬該工程，為被告允諾
    ，雙方即於96年1 月8 日簽訂「合約書」，己○○並於同日
    依約交付系爭支票予被告，被告復將系爭支票交予其妹郭怡
    岑予以兌現。嗣被告並未施作19坪衛浴廁工程之事實，為被
    告所自承，有證人己○○、乙○○、鄭俊冠以及郭怡岑之證
    詞可證，復有被告與己○○簽訂之合約書、己○○所簽發之
    系爭支票、己○○與乙○○簽訂之工程合約書與竣工圖等件
    在卷可稽，此部分事實首堪確認。
  (二)惟查，被告與己○○所簽訂之合約書，雖僅記載被告應施作
    「龍祥精神護理之家就3 樓部分追加5 間衛浴廁承包5 間水
    泥板隔間與廁門及天花板」即「19坪衛浴廁工程」部分而不
    及於「66坪石膏板隔間工程」部分，對於66坪石膏板隔間工
    程，證人己○○並稱其係以口頭方式追加證人乙○○工程，
    是應由證人乙○○承包施作，其並未發包予被告施作等語（
    本院卷第162 頁），然據證人即受被告之託代為進貨之丙○○於本院審理時具結證稱：龍祥之家3 樓5 間衛浴廁隔間如
    以8 尺計算，大約15.3坪，衛浴廁旁6 道隔間牆高度如以19
    尺計算，大約是70坪，依我所知的95年底行情，5 間衛浴廁
    隔間，由於以水泥板為材料，應為3 萬9,780 元，6 道衛浴
    廁旁隔間，由於以石膏板為材料，應為11萬9 千，如果由我
    做工程，我總共會抓16萬，對照被告所定合約金額向業主拿
    19萬還算偏高，但還要考量被告請吊車將材料吊到樓上，如
    果有請堆高機，會增加開銷好幾萬等語（審理卷第115 頁至
    第116 頁），而證人丙○○與被告從事相同行業，均係隔間
    業者，業據證人丙○○於本院審理時證述詳確（審理卷第
    114 頁與該頁背面），是以丙○○所從事職業以及專業程度
    ，自堪認其所證前情為可信，足見被告與己○○所簽訂之合
    約書雖僅記載被告應施作19坪衛浴廁水泥板工程，惟依被告
    與證人己○○所訂定合約書之報酬金額計算，被告所應施作
    範圍尚應包括衛浴廁旁66坪石膏板隔間工程，始稱合理。另
    參酌證人乙○○於本院審理時證稱：「（被告說95年12月28
    日跟他追加第一次是6 塊石膏板的隔間牆總共約66坪，每坪
    2,500 ，工程款是16萬5,000 ，第二次是96年1 月8 日追加
    5 間衛浴的隔間，工程款是5萬6,000，兩個工程總共是22萬
    1,000 ，經過議價，變成是契約的19萬，這樣講每坪的工程
    款是合理的嗎？）66坪每坪2,500 是合理」、「（5 間衛浴
    的隔間他說是5 萬6,000 元，這樣合理嗎？）合理，因為很
    小間，66坪的房間隔間牆，加上5 間小間廁所的隔間，這樣
    22萬是合理的」、「（5 萬6,000 包含衛浴的水泥板隔間、
    側門跟天花板，都包含嗎？）對」、「（你剛剛說5 間衛浴
    隔間工程款為5 萬6,000 是合理的，被告跟己○○的合約書
    也是5 間衛浴隔間，總工程款約定是19萬0,000 萬，兩者相
    差13萬4,000 ，你認為這樣的差異合理嗎？）我認為那份合
    約很籠統，解釋上應該是包括66坪的部分」等語（審理卷第
    26頁至第27頁背面），亦證被告所辯其與己○○約定工程之
    施作範圍除19坪衛浴廁水泥板工程外尚應包括衛浴廁旁之66
    坪石膏板隔間工程為實。參諸證人乙○○於本院審理時證稱
    ：「（不管材質，5 間衛浴隔間給你做的話是否必然包括做
    6 道隔間牆？）是，不然衛浴隔間作不起來，隔間牆沒有做
    起來，衛浴隔間沒有辦法靠牆，施工順序就是這樣」、「（
    因為原圖沒有那六道隔間牆，現在我要追加5 間衛浴的隔間
    ，是否也包括你要先做6 道隔間牆，所以衛浴隔間施工範圍
    必然包括6 道隔間牆？）對，不然沒有辦法靠」等語（審理
    卷第159 頁與該頁背面參照），顯見衛浴廁旁66坪石膏板隔
    間工程為19坪衛浴廁工程施作之前提。是綜上前情，衛浴廁
    旁66坪石膏板隔間工程之施作，係19坪衛浴廁工程之施作前
    提，且依被告與證人己○○所約定報酬金額，亦須包含衛浴
    廁旁之66坪石膏板隔間工程，金額始能稱合理，是被告依約
    應施作之工程範圍除19坪衛浴廁工程之外，尚應包括衛浴廁
    旁之66坪石膏板隔間工程無誤。
  (四)次查，就衛浴廁旁之66坪石膏板隔間工程部分，業據證人即
    被告員工甲○○於本院審理時具結證稱：我不是從頭到尾都
    有參與該工程，但我有做審查卷第39頁所示之圖黃色螢光筆
    所標示之隔間牆骨架，分別是2 號兩邊與3 語4 號中間的隔
    間牆，這三道牆骨架我都做好了等語（審理卷第149 頁、第
    154 頁背面與該頁背面），足以佐證對於衛浴廁旁66坪石膏
    板隔間工程，被告稱其有施作乙情非虛。此外，證人甲○○
    於本院審理時證稱：「（你如何知道追加工程的部分是己○○所追加的？）他上來有找他談，時間我不知道，那麼久了
    」、「（你當時有在場嗎？）有」、「（你是否知道追加部
    分工程款？）我知道老老的有拿十萬給他」、「（被告拿十
    萬元時，已經有做到追加工程的部分還是定金？）有開始作
    」、「（你剛剛說有看到己○○拿十萬元給被告，你確定嗎
    ？）我沒有看到」、「（你怎麼知道的？）我坐被告的車，
    他說己○○有拿十萬給他，我沒有當場看到」、「（當被告
    跟你說老闆給他十萬元，他的語氣是指當天己○○拿十萬元
    給他嗎？）是」、「（被告說拿十萬元是什麼錢？）老闆叫
    他改廁所的錢）」、「（不是他之前做的隔間老闆給他的工
    程款？）不是，那是另外一個」、「（你知道定金與工程款
    的差別嗎？）定金是還沒有做，工程款是已經做了才拿錢，
    做到哪裡請到哪裡」等語（審理卷第147 頁與該頁背面、第
    152 頁與該頁背面、第153 頁背面），亦足以認定對於衛浴
    廁旁66坪石膏板隔間工程，被告確有施作，且證人己○○簽
    發予被告系爭支票10萬元，即係被告因施作是項工程，所得
    之工程款而非定金甚明。從而，衛浴廁旁66坪石膏板隔間工
    程，係被告依前開合約所應施作之工程範圍，被告確有施作
    ，亦堪認定，其有履行契約無誤，殊難謂被告於簽訂合約書
    之際，有何意圖為自己不法所有之詐欺故意之可言。
  (五)復查，就19坪衛浴廁工程工程部分，證人陳清和雖於偵查中
    證稱其為開泉公司經理，負責所有業務，被告係以丙○○名
    義向開泉公司進貨，所進貨物悉如卷附出貨單4 紙，依出貨
    單所載，被告僅進貨天花板骨架與石膏板70片，除卷附之出
    貨單外，被告並未進其他貨物等語（調偵緝卷第9 頁、第13
    頁），有卷附之開泉公司出貨單在卷可稽（偵緝卷第14頁至
    第15頁）。惟據證人丙○○於本院審理時具結證稱：被告與
    開泉公司因有誤會，我因此幫被告向開泉公司叫貨到龍祥療
    養院，卷附出貨單4 紙都是我幫被告進的貨物。但除了出貨
    單4 紙貨物以外，被告最後還有叫一批貨，該最後一批貨時
    間是在1 月10日出貨單之後，是滿大的數量，就是隔間板材
    與天花板材，包括水泥板、石膏板、礦纖天花板，最後一批
    貨的貨款約20幾萬，但被告與業主他們間好像有問題，所以
    被告打電話跟我說貨先暫時不要出，但是貨已經到現場了，
    我又打電話給開泉公司，要把貨退回去，最後一批貨因為貨
    沒有下，所以沒有出貨單，我之所以記得最後一批貨，因為
    最後一批出問題等語（審理卷第112 頁背面至第14頁）；並
    據證人即被告員工丁○○於本院審理時具結證稱：被告於施
    工最後一天有交給我30萬付材料錢，當初有很多拖板車拖來
    材料，材料錢後來沒付，是因為被告向業主請款業主沒有給
    錢，被告沒有拿到錢，也不願意付這筆材料錢，當天貨有下
    一點點，沒有吊到樓上，因為沒有付款，當天下的貨拖板車
    又載回去等語（審理卷第118 頁至第119 頁），所證前情均
    核與被告所辯相符，甚且與證人即告訴人己○○於本院行準
    備程序時稱：材料兩車有送來，但是找不到貨主，後來送貨
    的人罵了三字經後就開走了等語（審查卷第31 頁 ）亦屬相
    符，是被告除向開泉公司有進貨如卷附出貨單4紙 所載貨物
    外，尚有自開泉公司進貨包括水泥板乙情，堪以認定，證人
    陳清和所證前情則不可採。參諸被告與證人己○○所簽訂之
    合約書約明19坪衛浴廁工程所需材料包括水泥板，被告原先
    承包證人乙○○工程部分，所用隔間板材則非水泥板，業據
    證人乙○○於本院審理時證述詳確（審理卷第24頁背面、第
    29頁），是水泥板為19坪衛浴廁工程所需用材料。是以，被
    告與己○○簽訂合約書前，多次透過丙○○自開泉公司進貨
    ，與己○○簽訂合約書後，為履行契約，仍透過丙○○自開
    泉公司進貨，被告最後一批進貨其中就水泥板部分，即係19
    坪衛浴廁工程施作所需材料，雖該批進貨因資金問題，事後
    退返開泉公司，開泉公司亦未開立進貨單，惟被告客觀上既
    有此履行19坪衛浴廁工程之舉動，自不能謂被告簽訂合約書
    之際有意圖為自己不法所有之詐欺故意。
  (六)又查，證人乙○○雖於偵查中稱其天花板與輕隔間工程轉包
    由被告施作，被告沒有施作完成就跑掉等語。惟其該證詞不
    惟與本件所涉被告承包己○○工程部分並無關涉，況證人乙○○亦於本院審理時證稱：被告分別承包己○○與其部分之
    工程，均已完成骨架七、八成，就承包其部分之工程，尚有
    敷設石膏板70片等語（審理卷第30頁背面），亦可認被告分
    別承包證人己○○與乙○○工程，雖均未完成，惟均有一部
    履行之事實，由此亦難認被告承包證人己○○本件工程之初
    有何意圖為自己不法所有之詐欺犯意可言。
  (七)此外，公訴人所提前揭證據，無非係為證明被告承包證人己○○19坪衛浴廁水泥板，經證人己○○簽發系爭支票並兌現
    後，仍未施工分毫等情。然綜上前情，衛浴廁旁66坪石膏板
    隔間工程部分係19坪衛浴廁工程施作之前提，且該工程依被
    告與證人己○○所簽訂合約書金額，應在被告承包施作範圍
    內，被告依約自應施作66坪石膏板隔間工程，繼而被告客觀
    上亦有從事施作，另就19坪衛浴廁工程部分，被告為求履行
    ，透過證人丙○○自開泉公司所進最後一批貨物就其中水泥
    板之部分，即係該工程所需材料。從而，被告既有依約履行
    之種種舉動，難認被告有何為自己不法所有意圖之詐欺故意
    。揆諸首開判例意旨，實難遽為不利於被告之認定。
六、綜上所述，公訴人所提證據，無以證明被告確實有何詐欺取
    財犯行。此外，復查無其他積極證據，足資證明被告確有公
    訴意旨所指之犯行，揆諸首揭規定及說明，本案不能證明被
    告犯罪，仍有可疑，即應為無罪判決之諭知。
中    華    民    國    99    年    3     月    2     日
                  刑事第十一庭  審判長法  官  蔡榮澤
                                      法  官  林蕙芳
                                      法  官  吳宗航
以上正本證明與原本無異。
如不服本判決應於收受本判決後10日內向本院提出上訴書狀，並
應敘述具體理由，如未敘述上訴理由者，應於上訴期間屆滿後20
日內補提理由書狀於本院（均須按他造當事人之人數附繕本）「
切勿逕送上級法院」。
                                      書記官  鄭乃甄
中    華    民    國    99    年    3     月    3     日

司法院資訊處製作；財團法人民間司法改革基金會備份。
